【裁判字號】    89,判,2362
【裁判日期】    890627
【裁判案由】    空氣污染防制法
【裁判全文】
行  政  法  院  判  決                          八十九年度判字第二三六二號
    原      告  甲○○
    被      告  彰化縣政府
右當事人間因空氣污染防制法事件，原告不服行政院環境保護署中華民國八十八年四
月一日八八環署訴字第○七○五九號再訴願決定，提起行政訴訟。本院判決如左：
    主  文
原告之訴駁回。
    事  實
緣原告於其所有坐落彰化縣大城鄉○○段一一七三、一一七二、一一六八地號土地（
下稱前開土地）設置廢棄物棄置場，經彰化縣環境保護局於民國（下同）八十七年七
月二十四日下午二時三十分派員前往稽查，發現原告從事廢棄物之燃燒作業，因無有
效之空氣污染防制設備，致產生明顯粒狀污染物，散布於空氣中，拍照存證舉發，被
告據以裁處新台幣三○○、○○○元罰鍰，並限立即改善，並以八十七年八月十二日
八七彰府環二字第一三九五七八號函送原告。原告不服，循序提起訴願、再訴願均遭
駁回，原告仍有未服，遂向本院提起行政訴訟。茲摘兩造訴辯意旨如次：
原告起訴意旨略謂︰原告雖為系爭土地所有人，但是實際經營之行為人乃「頂堯企業
有限公司」，並非原告個人，有單據可憑，而這些單據均為大城鄉公所所存檔，故絕
非臨訟編纂，而空氣污染防制法中並無處罰企業負責人之規定，故縱有燃燒亦應處罰
公司法人而非個人或負責人。且由照片可知鐵皮屋（貨櫃改裝）及挖土機均遭燒燬，
故可知乃有人「縱火」，而且亦有人向大城鄉消防分隊報案（請函調），否則若是原
告自己所為，則貨櫃屋豈會燒到，怪手必然駛離，而若自然悶燒，貨櫃屋亦不可能波
及，而挖土機亦未在垃圾堆中，故本案屬第三人縱火，因此即不能處罰原告或其公司
，故請向治安機關及消防隊等函調調查結果及報案資料。依臺灣彰化地方法院檢察署
八十八年度偵字第七○○七號盜匪案件中，提及有「洪榮足」者在系爭土地上縱火，
其兄洪榮吉於警偵訊中證實，是縱火說並非無的放矢。綜上所述原處分及決定等均未
斟酌誰為實際使用人，更未詳查是否他人縱火，尤其未向治安機關及消防隊函查是否
為「縱火」，甚且鑑定起火點有幾個，卻率為處分，即有不當，不能令人折服，本案
遽予裁罰，顯有違誤，爰求為判決將再訴願決定、訴願決定及原處分均撤銷等語。
被告答辯意旨略謂︰按空氣污染防制法（舊法）第十九條第一款規定：「在各級防制
區內，不得有左列行為：(一)從事燃燒、融化、煉製、研磨、鑄造、輸送或其他操作，
致產生明顯之粒狀污染物，散布於空氣或他人財物。」暨參照行政院環境保護署八十
七年三月二十四日環署空字第○○一七一四九號函釋意旨「倘土地長期遭來源不明
廢棄物傾倒，致有悶燒、自燃及惡臭產生等空氣污染行為，經查證確係土地所有人、
使用人或管理人未善盡管理之責所致，則可依違反空氣污染防制法第十九條第一、四
款規定，以其為行為人據以處分。」，本案原告於前開土地上設置挖土機、鐵皮屋等
機具設備做為廢棄物棄置場，對於該地之環境衛生自應善盡維護管理責任，任恣該棄
置場所堆置之廢棄物有露天燃燒情形，致產生明顯之粒狀污染物散布於空氣中，造成
空氣污染，現場並已拍照佐證。原告於再訴願中主張系爭土地由大城鄉公所承租，現
復主張為「頂堯企業有限公司」所經營，陳詞反覆、矛盾。又原告於八十七年九月十
一日之訴願書中主張「：：：訴願人（指原告）甲○○『所有』置於上揭土地之機具
設備，諸如：挖土機、臨時搭設遮風避雨之鐵皮屋等︰︰︰」等語，有關經營廢棄物
棄置場所使用之挖土機及廠戶，原告自承為其所有，卻否認垃圾場為其設置經營，所
陳顯屬卸責之詞。原告違反事證明確，其所辯係飾卸之詞，揆諸首揭法條規定，被告
依法處分，並無不當。爰求為判決駁回原告之訴等語。
    理  由
按「在各級防制區內，不得有左列行為：(一)從事燃燒、融化、煉製、研磨、鑄造、輸
送或其他操作，致產生明顯之粒狀污染物，散布於空氣或他人財物。」、「違反第十
九條各款情形之一者，處新台幣五千元以上十萬元以下罰鍰；其違反者為工商廠、場
，處新台幣十萬元以上一百萬元以下罰鍰。」分別為行為時空氣污染防制法第十九條
第一款、第三十九條第一項定有明文。本件原告於前開土地設置廢棄物棄置場，經彰
化縣環境保護局於八十七年七月二十四日下午二時三十分派員前往稽查，發現原告從
事廢棄物之燃燒作業，因無有效之空氣污染防制設備，致產生明顯粒狀污染物，散布
於空氣中，拍照存證舉發，被告據以裁處新台幣三○○、○○○元罰鍰，並限立即改
善，並以八十七年八月十二日八七彰府環二字第一三九五七八號函送原告。原告不服
，循序提起行政訴訟，主張如事實欄所載。經查：(一)本件原告於前開土地設置廢棄物
棄置場，經彰化縣環境保護局於八十七年七月二十四日下午二時三十分派員前往稽查
，發現原告從事廢棄物之燃燒作業，因無有效之空氣污染防制設備，致產生明顯粒狀
污染物，散布於空氣中，拍照存證舉發，被告據以裁處新台幣三○○、○○○元罰鍰
，並限立即改善等情，有被告以八十七年八月十二日八七彰府環二字第一三九五七八
號函暨處分書及照片附原處分卷可稽。(二)、原告雖主張：其雖為前開土地所有人，但
是實際經營之行為人乃「頂堯企業有限公司」，空氣污染防制法中並無處罰企業負責
人之規定，縱有燃燒亦應處罰公司法人而非個人或負責人。且鐵皮屋（貨櫃改裝）及
挖土機均遭燒燬，應係他人縱火所致，否則原告不會燒燬貨櫃屋及挖土機等語。惟查
，原告主張系爭土地上之燃燒係他人縱火，提出臺灣彰化地方法院檢察署八十八年度
偵字第七○○七、八三五九、八四○二、八九二六、九一五八、九三八八、九三八九
、九三九○、一○三一○、一○四七○、一○四七一、一○四七二號盜匪案件起訴書
中，固提及有「洪榮足」者在前開土地上縱火，然其時間係八十八年六月間，有上開
起訴書足憑，與本件違章時間為八十七年七月二十四日，相距近一年，自不得為原告
有利之證據，復依上開起訴書記載，原告與其夫陳禮戊長期在前開土地上經營私人垃
圾場，涉有刑法第三百二十條第二項及區域計畫法第二十二條之罪嫌，並經該署檢察
官以八十七年度偵字第七五一○號及六二六二號分別提起公訴，原告亦因該刑事案件
於偵查中押，嗣經台灣彰化地方法院判處有期徒刑一年在案，足見原處分認為原告
經營廢棄物棄置場，自非無據。(三)原告主張其雖係土地所有人，但實際經營者係「頂
堯企業有限公司」，並非原告等語，並提出簽呈，支出傳票、統一發票等影本為證，
惟該簽呈記載「．．．臨時垃圾場改設於甲○○所有上富段一一七三地號土地上，並
由其代為掩埋處理，．．．」，並未提及「頂堯企業有限公司」；再參酌原告於再訴
願中陳稱原告早於八十二年，即將前開土地出租予彰化縣大城鄉公所使用等語，以及
訴願中亦陳稱原告所有置於前開土地上之機具設備，諸如：挖土機、臨時搭設遮風蔽
雨之鐵皮屋等，均遭他人縱火燒毀，原告應是受害人等語，足見原告係在前開土地上
設置廢棄物棄置場之實際經營人，僅係借用「頂堯企業有限公司」名義簽發統一發票
，使彰化縣大城鄉公所人員據之製作支出傳票，則原告主張前開土地上之實際經營者
為「頂堯企業有限公司」，與事實不符，自不足採。(四)、綜上所述，原告所訴各節，
均不足採。被告以原告在前開土地上設置廢棄物棄置場，從事廢棄物之燃燒作業，因
無有效之空氣污染防制設備，致產生明顯粒狀污染物，散布於空氣中，乃據以裁處新
台幣三十萬元罰鍰，並限立即改善，揆諸首揭規定，核無違誤，一再訴願決定，遞予
維持原處分，均無不合，原告起訴意旨，難謂有理，應予駁回。至原告聲請向彰化縣
大城鄉公所調閱簽呈支付傳票、統一發票、及向彰化縣大城鄉消防分隊調閱報案資料
，因本件事證已臻明確，已無再予調閱之必要，併此明。
據上論結，本件原告之訴為無理由，爰依行政訴訟法第二十六條後段，判決如主文。
中    華    民    國     八十九      年      六      月     二十七      日
                    行 政 法 院 第 六 庭
                                審 判 長 評  事      徐  樹  海
                                         評  事      尤  三  謀
                                         評  事      高  啟  燦
                                         評  事      蔡  進  田
                                         評  事      劉  鑫  楨
右  正  本  證  明  與  原  本  無  異
                                         法院書記官  陳  盛  信
中    華    民    國     八十九      年      七      月       四        日


司法院資訊處製作；財團法人民間司法改革基金會備份。
